【裁判字號】    97,訴,1493
【裁判日期】    971119
【裁判案由】    偽證
【裁判全文】
臺灣高雄地方法院刑事判決              97年度訴字第1493號
公  訴  人  臺灣高雄地方法院檢察署檢察官
被      告  乙○○
上列被告因偽證案件，經檢察官提起公訴（97年度偵字第12851
號），本院判決如下：
    主  文
乙○○無罪。
    理  由
一、公訴意旨係以：被告乙○○在臺灣高雄地方法院檢察署（下
    稱高雄地檢署）檢察官偵辦民國96年度偵字第8484號蔡其全
    違反毒品危害防制條例案件，於96年3 月15日檢察官訊問時
    ，具結後證稱：「（問：有向蔡其全買毒品？）有。我們先
    約定地點，他（蔡其全）把毒品送來給我。今年2 月份就開
    始跟他買。共買10幾次，每次都買1 至2 千元」等語。嗣於
    96年5 月24日臺灣臺南地方法院檢察署（下稱臺南地檢署）
    檢察官偵辦同一案件（案經移轉管轄至臺南地檢署偵辦，案
    號：96年度偵字第7762號），於檢察官訊問時，就其有無向
    蔡其全購買毒品之重要關係事項，具結後虛偽證稱：96年2
    月至96年3 月間未曾向蔡其全買過安非他命，都是兩人一起
    合買之證言（檢察官於本院97年10月8 日審理時，當庭更正
    被告此部分之陳述為虛偽證述），足以生影響司法之正確性
    ，因認被告涉犯刑法第168 條之偽證罪嫌等語。
二、本判決所引用之證據資料（詳後引證據），其中傳聞證據部
    分，縱無刑事訴訟法第159 條之1 至第159 條之4 或其他規
    定之傳聞證據例外情形，亦因被告、檢察官或同意可作為證
    據使用，或未聲明異議，依刑事訴訟法第159 條之5 第1 項
    、第2 項之規定，本院審酌該證據作成之情況，認為適當，
    應得為證據。
三、按犯罪事實應依證據認定，無證據不得認定犯罪事實；不能
    證明被告犯罪者，應諭知無罪之判決，刑事訴訟法第154 條
    第2 項、第301 條第1 項分別定有明文。又按命證人具結，
    依刑事訴訟法第187 條第1 項、第189 條第1 項、第2 項、
    第3 項之規定，應履行下列程序始為合法：證人具結前，應
    告以具結之義務及偽證之處罰。具結應於結文內記載當據實
    陳述，決無匿、飾、增、減等語。結文應命證人朗讀；證人
    不能朗讀者，應命書記官朗讀，於必要時並說明其意義。結
    文應命證人簽名、蓋章或按指印。若未履行此等程序而命具
    結，縱其陳述虛偽，不能依刑法第168 條偽證罪論科。又刑
    事訴訟法第181 條規定：「證人恐因陳述致自己或與其有前
    條第1 項關係之人（現為或曾為證人之配偶、直系血親、三
    親等內之旁系血親、二親等內之姻親、或家長、家屬者，與
    證人定有婚約者，現為或曾為證人之法定代理人或現由或曾
    由證人為其法定代理人者）受刑事追訴或處罰者，得拒絕證
    言。」，旨在免除證人陷於抉擇控訴自己或與其有一定身分
    關係之人、或陳述不實而受偽證之處罰、或不陳述而受罰鍰
    處罰，甚而主觀上認為違反具結文將受偽證處罰之困境，且
    證人此項拒絕證言權，與被告之緘默權，同屬不自證己罪之
    特權，為確保證人此項權利，刑事訴訟法第186 條第2 項規
    定法官或檢察官有告知證人之義務；如法官或檢察官未踐行
    此項告知義務，即告以具結之義務及偽證之處罰，並命朗讀
    結文後具結作證，將使證人陷於如前述之抉擇困境，無異剝
    奪證人此項拒絕證言權，強迫其作出讓自己入罪之陳述，違
    反不自證己罪之原則，自係侵犯證人此項權利，證人在上開
    不自證己罪之拒絕證言權被剝奪之情況下，為保護自己以免
    受刑事追訴及處罰，基於人類的本能而為不實之陳述，自亦
    無從令其負偽證之罪刑（司法院院字第1749號解釋、最高法
    院94年度台上字第51號、第2661號、95年度台上字第909 號
    判決意旨參照）。
四、檢察官認被告涉犯偽證罪嫌，係以(1)被告於97年5 月24日偵
    查中之供述，(2)被告於96年3 月15日、96年5 月24日，分別
    在高雄地檢署、臺南地檢署之訊問筆錄及證人結文等證據，
    資為其論據。
五、訊據被告乙○○否認有何偽證犯行，辯稱：未曾向蔡其全購
    買毒品，96年5 月24日偵查中證述之內容實在等語。經查：
  (一)另案被告蔡其全被訴違反毒品危害防制條例案件（臺南地檢
    署96年度偵字第7762號），被告於96年5 月24日下午3 時32
    分許，經檢察官以證人身分傳訊到庭，並當庭諭知具結之義
    務及偽證之處罰規定後，乃具結證述：「（問：96年2 月到
    96年3 月間，你有無向蔡其全買過安非他命？）都沒有。我
    們都是一起合買的」等語之事實，業據被告於本院審理中坦
    白承認（詳本院卷第29頁第3 行至第6 行），並有訊問筆錄
    、證人結文附卷可稽（見偵字第7762號卷第4 頁至第7 頁）
    ，應堪認定。又檢察官於上開期日訊問被告之年籍資料、與
    蔡其全有無各種關係後，在諭知被告具結義務及偽證處罰之
    前，並未告知被告關於刑事訴訟法第181 條規定及得拒絕證
    言之事實，除有上開筆錄記載如下：「
    檢察官問姓名、年齡、住址、國民身分證統一編號
    證人答乙○○（後略）
    問：你與被告蔡其全有無親戚、婚約或法定代理人關係？
    答：沒有。
    檢察官諭知具結之義務及偽證之處罰，並命證人朗讀結文後
    具結」之內容可參外，並經本院當庭勘驗上開期日之錄影光
    碟，製有勘驗筆錄（詳本院卷第31頁第2 行至第7 行）可佐
    ，亦堪認定。
  (二)被告於96年5 月24日，經檢察官以證人身分，就其有無自96
    年2 月起至同年3 月間止，向蔡其全購買甲基安非他命之事
    項予以訊問時，被告如據實陳述，將有涉犯持有或施用第二
    級毒品犯行之可能，自屬有受刑事追訴或處罰者之風險，依
    刑事訴訟法第181 條規定，自可拒絕證言。惟檢察官並未於
    訊問前告知被告依法可以拒絕證言之事實，業經認定如前。
    檢察官未踐行上開程序，即命被告朗讀結文後具結，顯與刑
    事訴訟法第181 條、第186 條第2 項之規定有違。雖被告於
    96年3 月15日接受警訊時，已供承：95年5 月份開始施用甲
    基安非他命，平均3 、4 天施用1 次，最後1 次於96年3 月
    11日上午11時許，在高雄縣鳳山市鳳西國小前公園廁所內施
    用等語（詳偵字第7762號卷第13頁倒數第7 行至第3 行），
    惟當時被告係以犯罪嫌疑人而非證人之身分接受訊問，自無
    拒絕證言規定之適用，嗣檢察官改以證人身分訊問被告時，
    被告既為證人，為避免因不利於己之證言，將遭受刑事訴追
    ，仍有選擇是否作證之權利，自不能僅因被告於警訊中已承
    認施用毒品之犯行，即可剝奪被告身為證人所享有拒絕證言
    之權利，強迫被告為陷於自己入罪之證述。再者，被告上開
    施用第二級毒品之犯行，經本院於96年7 月13日，以96年度
    易字第1760號判決判處有期徒刑7 月，於96年9 月12日確定
    之事實，有臺灣高等法院被告前案紀錄表在卷可參（見本院
    卷第59頁）。足見被告於96年5 月24日以證人身分，接受檢
    察官訊問時，其上開施用毒品案件尚未審結，隨時有受刑事
    處罰之危險，自應賦予其決定是否拒絕作證之權利。職是，
    檢察官以證人身分訊問被告時，縱被告供前具結後，所為上
    開陳述虛偽不實，但因檢察官訊問時，並未依法告知被告得
    拒絕證言，是參照上開說明，檢察官上開訊問證人程序，與
    法定程序有所違背，自不能逕以偽證罪相繩。此外，復無其
    他任何積極之證據足以證明被告有何偽證之犯行，被告偽證
    犯行，尚屬不能證明，自應為被告無罪之諭知。
據上論結，應依刑事訴訟法第301 條第1 項，判決如主文。
本案經檢察官甲○○到庭執行職務。
中    華    民    國    97    年    11    月    19    日
                  刑事第十五庭  審判長法  官  鄭詠仁
                                      法  官  王碧瑩
                                      法  官  方錦源
以上正本證明與原本無異。
如不服本判決應於收受本判決後10日內向本院提出上訴書狀，其
未敘述上訴理由者，並得於提起上訴後10日內向本院補提理由書
狀（均須按他造當事人之人數附繕本）「切勿逕送上級法院」。
中    華    民    國    97    年    11    月    19    日
                                      書記官  鄧思辰


司法院資訊處製作；財團法人民間司法改革基金會備份。
